臺灣高等法院刑事裁定
111年度抗字第1106號
抗  告  人
即聲 請 人  柯淑美



被      告  徐德欽


            葉怡君


            袁瑞祥






            李名揚


            徐六龍




上列抗告人即聲請人因被告等詐欺等案件，不服臺灣臺北地方法
院109年度訴字第1249號，中華民國111年3月24日裁定，提起抗
告，本院裁定如下：
    主  文
抗告駁回。                                             
    理  由
一、原裁定意旨略以：㈠被告徐德欽、葉怡君、袁瑞祥、徐六龍
    及李名揚等人因詐欺等案件，經臺灣臺北地方檢察署檢察官
    以109年度偵字第22648號、第22723號、第22724號、第2301
    4號、第24380號提起公訴，現由原審法院以109年度訴字第1
    249號審理中等情，有前開刑事案件卷宗可查。是原審對本
    件聲請有管轄權，並已依刑事訴訟法第455條之14規定，於
    裁定前先予抗告人即聲請人柯淑美（下稱「抗告人」）、本
    件當事人、代理人及辯護人陳述意見。㈡被告袁瑞祥因前開
    案件，於民國109年8月5日經員警搜索其新北市中和區之居
    所，扣得贓款共計新臺幣（下同）170萬2,700元，復經袁瑞
    祥於警詢中坦承：抗告人於109年8月5日交給被告葉怡君之4
    8萬5,000元、35萬5,000元，透過被告徐六龍及葉怡君先後
    交其收受，嗣遭警方查扣。惟依抗告人之主張，前開48萬5,
    000元、35萬5,000元既已交付被告葉怡君，自非屬抗告人所
    有，又抗告人申設之臺中商業銀行帳戶（下稱「臺中商銀帳
    戶」）內之存款，本於抗告人與銀行間之消費寄託關係，僅
    有寄託物返還請求權之債權，被告徐六龍持抗告人之臺中商
    銀帳戶提款卡提款，所取得之金錢即與徐六龍個人之金錢混
    同而為其所有，尚難認抗告人為該筆金錢之所有人。且縱抗
    告人得於法院就上述被告之犯罪所得諭知沒收確定時，依刑
    事訴訟法第473條規定請求發還，惟抗告人於此際仍不符刑
    事訴訟法第455條之12第1項所定「財產可能被沒收之第三人
    」之要件。從而，抗告人聲請參與沒收之程序為不合法，應
    予駁回。
二、抗告意旨略以：㈠抗告人因受詐欺而於109年8月5日12時26分
    許，將48萬5,000元交予被告葉怡君，而依葉怡君之供述，
    其係將此筆款項交由被告徐六龍轉交被告袁瑞祥；抗告人復
    於同日13時57分許，將35萬5,000元交予被告葉怡君，葉怡
    君再轉交被告袁瑞祥，被告袁瑞祥並於109年8月6日警詢時
    供稱前揭由抗告人交付之48萬5,000元、35萬5,000元現金均
    經警方查扣，足證本案於109年8月5日17時6分許，自被告袁
    瑞祥處查扣之贓款共167萬2,400元，其中84萬元確係自抗告
    人處取得之款項，應發還抗告人，不應宣告沒收。又抗告人
    先後交付被告葉怡君之前揭二筆現金，均係基於交付被告葉
    怡君保管之意思，並非基於讓與該二筆現金所有權之意思所
    為，上開二筆現金之所有權仍屬抗告人所有。㈡按同一物之
    所有權及其他物權歸屬於一人者，其他物權因混同而消滅。
    但其他物權之存續，於所有人或第三人有法律上之利益者，
    不在此限。債權與其債務同歸一人時，債之關係消滅。民法
    第762條、第344條本文分別定有明文。又混同係指上述法文
    規定之情形，而屬於抗告人所有之前揭84萬元，既係被告袁
    瑞祥所持有上開167萬2,400元現金中之一部，並無混同之效
    力，且就同為1000元之現鈔，其所有權著重於數目分拆，並
    非特定何編號之1000元。退一步言，本案亦可經由鑑定扣案
    167萬2,400元現鈔，其中留存抗告人之指紋者，即為抗告人
    有所有權之現鈔，而得區辨，自應准許抗告人參與本案沒收
    程序，爰提起抗告等語。
三、按財產可能被沒收之第三人得於本案最後事實審言詞辯論終
    結前，向該管法院聲請參與沒收程序，刑事訴訟法第455條
    之12第1項定有明文。又沒收新制在實體規範上擴大沒收之
    主體範圍，除沒收犯罪行為人之財產外，新增剝奪犯罪行為
    人以外第三人財產之實體規定；在刑事沒收程序方面，亦相
    應於刑事訴訟法第7編之2增訂「沒收特別程序」編，賦予刑
    事訴訟程序進行結果，財產可能被沒收之第三人程序主體地
    位，確保其參與程序及尋求救濟之權利與機會。而沒收犯罪
    所得，本質上為國家對人民財產權的干預，實體上必遵守法
    律保留原則，尤其對於未參與犯罪之第三人沒收犯罪所得，
    為合理兼顧交易安全及財產權益之信賴保護，刑法第38條之
    1第2項明定於下列三種情形，始沒收犯罪行為人以外之第三
    人取得之犯罪所得：㈠明知他人違法行為而取得。㈡因他人違
    法行為而無償或以顯不相當之對價取得。㈢犯罪行為人為他
    人實行違法行為，他人因而取得。至於程序部分，刑事訴訟
    法第455條之12第1項、第3項則賦予財產可能被沒收之第三
    人參與刑事沒收程序的權限，確立其程序主體地位（最高法
    院108年度台上字第2708號、107年度台上字第2101號判決意
    旨參照）。另按刑事訴訟法第455條之12關於第三人參與沒
    收程序之立法理由，係對財產可能被沒收之第三人，俾其有
    參與程序的權利與尋求救濟的機會，以保障其權益，依此立
    法理由，顯然係保障該第三人，使其在程序上有參與及救濟
    之機會及權利，是其主體為「財產可能被沒收之第三人」，
    而新法既採「被害人發還優先」之立法，則將被告直接自被
    害人處取得之犯罪所得，發還予被害人，乃屬當然。依此，
    被害人自非「財產可能被『沒收』之第三人」，實與第三人參
    與沒收程序之要件有間。故被害人聲請參與沒收程序，核與
    要件不符，法院應將其聲請駁回（本院暨所屬法院105年法
    律座談會刑事類提案第49號研討意見參照）。
四、經查：
  ㈠依抗告人主張係受被告袁瑞祥等人所屬詐欺集團成員施以詐
    術，致陷於錯誤，於109年8月5日12時26分許，交付現金48
    萬5,000元予被告葉怡君，再交由被告徐六龍轉交被告袁瑞
    祥，抗告人復於同日13時57分許，交付35萬5,000元現金予
    被告葉怡君，再轉交被告袁瑞祥，嗣經警方於同日持搜索票
    ，自被告袁瑞祥處搜索查扣現金共167萬2,400元等情，則依
    前揭說明，抗告人於本案之地位應係被害人，並非刑法第38
    條之1第2項所列犯罪行為人以外之第三人。
　㈡又依刑事訴訟法第271條第2項規定，法院於審判期日應傳喚
    被害人到場，被害人對於被告被扣押之財產已有於審判期日
    當庭陳述意見之機會，並可依同法第142條規定聲請發還，
    實無再重複以第三人身分參與沒收程序之必要。再按參與沒
    收程序之主體係「財產可能被沒收之第三人」，而新法既採
    「被害人發還優先」之立法，則將被告直接自被害人處取得
    之犯罪所得發還予被害人，乃屬當然，且被害人既得於判決
    確定後，依刑事訴訟法第473條之規定，向執行檢察官聲請
    發還或給付扣押物，自不應認為被害人係「財產可能被沒收
    之第三人」。
五、綜上，本件抗告人並非財產可能被沒收之第三人，原審法院
    依刑事訴訟法第455條之16第1項前段規定，駁回抗告人參與
    沒收程序之聲請，核無不合。抗告意旨無非係對原裁定已說
    明及指駁之事項，徒憑己見，任意指摘原裁定不當，為無理
    由，應予駁回。
據上論斷，應依刑事訴訟法第412 條，裁定如主文。
中　　華　　民　　國　　111 　年　　8 　　月　　8 　　日
                  刑事第十五庭  審判長法  官  陳芃宇
                                      法  官  曹馨方
                                      法  官  陳勇松
以上正本證明與原本無異。
不得再抗告。
                                      書記官  邱紹銓
中　　華　　民　　國　　111 　年　　8 　　月　　9 　　日